臺灣臺北地方法院民事判決　　　　　　　　　　　　　　九十年度訴字第一七三號
　　原　　　告　路盛實業股份有限公司
　　法定代理人　乙○○
　　訴訟代理人　馮志剛律師
　　　　　　　　丁○○
　　複代理人　　丙○○
　　被　　　告　榮金營造工程股份有限公司
　　法定代理人　甲○○
　　訴訟代理人　李蒨蔚律師
右當事人間給付承攬報酬事件，本院於民國九十三年二月十二日辯論終結，判決如左
：
    主  文
原告之訴駁回。
訴訟費用由原告負擔。
    事  實
甲、原告方面：
一、聲明：被告應給付原告新台幣（下同）三百五十三萬四千一百九十元及自民國八
    十九年八月十一日起至清償日止，按年息百分之五計算之利息。
二、陳述要領：
    (一)原告向被告承攬北二高龍潭交流道連絡道路一一三線「  17K+500~20K+780 」
      段拓寬工程（下稱第一標工程），契約訂立之方式，係由訴外人魏錦鏞代理被
      告公司與原告締約，然而被告尚欠原告工程款二百八十三萬四千四百五十元未
      予清償，爰基於承攬契約之法律關係，請求被告給付之。退言之，如認原告與
      被告間並不存在承攬契約之法律關係，原告亦主張原告自錦鏞工程行即魏錦鏞
      處再承攬前揭工程，錦鏞工程行即魏錦鏞尚欠原告尾款三百三十三萬九千九百
      元（嗣後減縮此部分，僅主張二百八十三萬四千四百五十元）未予清償，而錦
      鏞工程行於八十八年三月十九日將其對於被告之債權讓與原告，並於八十九年
      八月九日通知被告，爰基於債權讓與之法律關係請求被告給付。又如認被告就
      第一標工程款得以主張抵銷或均已經魏錦鏞預支扣除，則原告主張被告因濫行
      給付，致原告完全無從受償，侵害原告之債權，爰基於及侵權行為之法律關係
      請求之。
    (二)另北二高龍潭交流道連絡道路一一三線「 16K+800~17K+500 」（下稱第二標
      工程）部分，原告主張原告自錦鏞工程行即魏錦鏞處再承攬前揭工程，錦鏞工
      程行即魏錦鏞尚欠原告六十九萬九千七百四十元未予清償，而錦鏞工程行於八
      十八年三月十九日將其對於被告之債權讓與原告，並於八十九年八月九日通知
      被告，爰基於債權讓與之法律關係請求被告給付之。
乙、被告方面：
一、聲明：請求駁回原告之訴。
二、陳述要領：
    (一)就程序部分：本件原告於九十年一月十二日起訴，歷經多次庭訊後，始又於九
      十年十二月十七日呈準備書（六）狀，並在其第五頁表示，就第一標工程部分
      ，欲追加民法第一八四第一項後段及第一八五條第二項之侵權行為請求權云云
      ，被告不同意原告訴之追加。查本件於九十年三月一日即開始進行審理，原告
      始終未能明確其請求權基礎，竟又追加顯不相干之訴求，顯有礙於被告之防禦
      及訴訟之終結，被告不同意原告之追加，敬請鈞院依法駁回。
    (二)關於原告所稱第一標工程部分：
      1.原告主張，兩造間就系爭第一標工程有承攬關係，有其上蓋有被告公司印鑑
        章之原證四「瀝青混凝土訂貨合約」可證，故依民法第五０五條第一項請求
        承攬報酬（已付一千二百零十萬一百元、未付四百零三萬九千六百四十元）
        ，為其請求權基礎云云。惟查，系爭第一標工程係由訴外人錦鏞工程行向被
        告公司承攬後再轉包給原告承作，業經原告自認在卷（參見原告起訴狀），
        兩造間就系爭第一項工程並無任何承攬關係存在，而且原證四「瀝青混凝土
        訂貨合約」亦非與被告公司簽訂，其上印文更非被告公司所有，前者業經原
        告法定代理人乙○○先生親自到庭證實本案兩標工程均是與錦鏞工程行所簽
        訂云云 (參見九十年四月十二日辯論筆錄)，而原證四合約亦經鈞院送請法
        務部調查局鑑定確認其上負責人小章印文與被告公司負責人之印鑑章並非相
        同，此有鑑定報告在卷可稽，足證原告所稱曾與被告簽訂「瀝青混凝土訂貨
        合約」云云，顯然不實，原告所稱兩造間就系爭第一標工程承攬關係存在云
        云，顯於法無據。
      2.再查，兩造間本無任何承攬關係存在，原告更不曾與被告公司結算任何工程
        款，而今原告竟稱尚有未付工程款四百零三萬餘云云，此一數據如何得出？
        其憑證為何？有無經過被告公司會同驗收結算？在在未見原告提出事證予以
        證實，被告否認其真正。
      3.另原告於準備（四）狀又主張，該魏錦鏞係代理被告公司與原告簽訂瀝青混
        凝表舖設工程，依法應對被告生效云云，惟查，誠如被告公司所一再陳明者
        ，魏錦鏞僅是被告公司諸多工程轉包商之一，其既非被告公司負責人，更非
        被告公司員工，其與被告公司之關係僅是承攬被告公司承辦之北二高龍潭交
        流道連絡道路一一三線17K+500~20K+780段之拓寬工程、16K+800~17K+500段
        之路面工程而已，如果被告公司要將工程交與他家公司施作時，被告公司必
        會自行與之簽訂契約，又何必假手魏錦鏞？更何況系爭兩項工程，被告公司
        已全部交由魏錦鏞承攬施作，如果有需要再將部分工程交由別人施作時，魏
        錦鏞可自行依權責處理，被告公司不可能、也沒有必要再以自己名義與他人
        簽約，否則一物兩賣，豈不違約？原告稱其所提出之原證四合約係魏錦鏞代
        理被告公司與之簽訂云云，不僅於法無據，更與常理有違。
      4.原告又稱，魏錦鏞係被告之履行輔助人云云（參原告九十年八月一日準備五
        狀第四頁第二點），惟查，被告向公路局所標得系爭第一標及第二標工程，
        係由魏錦鏞承攬施作，其中，瀝青混凝土部分，魏錦鏞則再轉交原告施作，
        此為二重承攬關係，而關於被告與魏錦鏞間之工程估驗與付款內，業已於九
        十年四月十二日檢附相關單據及付款明細表呈核在卷可稽（參該日答辯（二
        ）狀）。至於，原告與魏錦鏞間依其承攬關係所履行之工程估驗與付款內容
        ，亦有原告自行呈報之九一年一月廿四日準備（七）狀所載，此從兩者所陳
        報之估驗日期、金額等完全不相干即足證明二者顯係不同之承攬關係，此其
        一。再者，如依原告所言，魏錦鏞是被告被告之履行輔助人云云，則原告所
        施作第一標工程第八次估驗款，為何竟是由魏錦鏞付款？此益足證明，原告
        承作之第一標工程係與魏錦鏞所簽訂，與被告無關，原告所稱魏錦鏞係被告
        之履行輔助人云云，顯與事實有違，不足採信，此其二。
    (三)關於系爭第二標工程：
      1.原告主張，魏錦鏞業經其就系爭第二標工程對被告之債權轉讓原告，故請求
        被告付款云云。
      2.經查，被告與魏錦鏞間就系爭兩項工程款業已結清，且因魏錦鏞於系爭第一
        、二標工程施工進行時曾多次向被告預借工程款，且該借款及預支均係發生
        於系爭債權讓與通知之前。因此，兩相抵銷後，被告並未積欠任何應付未付
        之承攬報酬款，魏錦鏞反尚欠被告借款未還，被告公司自得依民法第二百九
        十九條之規定主張抵銷並以之對抗受讓人即原告公司，原告公司聲稱被告公
        司不得對其主張抵銷云云，實於法無據。
   理  由
甲、程序方面：
    按於訴狀送達後，原告不得將原訴變更或追加他訴。但於請求之基礎事實同一者
    ，不在此限。民事訴訟法第二百五十五條第一項第二款定有明文，查本件被告雖
    不同意原告於嗣後追加侵權行為法律關係為訴訟標的主張，惟本院認為原告追加
    該等侵權行為之訴訟標的，所援用之相關間接事實、證據以及其他訴訟資料之內
    容，與原告其他陳述之內容，在訴訟資料之援用上，有大部分之交集，應認其屬
    於「請求之基礎事實同一」之情形，其訴之追加應屬合法，先予敘明。
乙、得心證之理由：
一、經查兩造對於系爭第一、二標工程係被告向業主交通部公路局第一區工程處承攬
    ，以及其中系爭第二標被告將系爭工程之部分分包予錦鏞工程行魏錦鏞施作之後
    ，錦鏞工程行魏錦鏞再將其中之瀝清混凝土舖設工程轉包給原告等情，為兩造所
    不爭執，自堪信為真實。
二、按當事人主張有利於己之事實者，就其事實有舉證之責任，民事訴訟法第二百七
    十七條定有明文；又民事訴訟如係由原告主張權利者，應先由原告負舉證之責，
    若原告先不能舉證以證實自己主張之事實為真實，則被告就其抗辯事實即令不能
    舉證，或其所舉證尚有瑕疵，亦應駁回原告之請求。又主張依據契約、債權讓與
    以及侵權行為之法律關係請求，必須先就該等法律關係所發生之各個基本要件事
    實負舉證之責任。
三、查原告主張：系爭第一標工程係由訴外人魏錦鏞代理被告公司與原告締約，固據
    提出原證四之以被告名義締約之八十五年四月二十四日工程合約書一份為證。然
    而被告否認該工程合約書之真正，且該契約書上有關被告公司之印文以及被告公
    司法定代理人「甲○○」之印文，經本院委由法務部調查局鑑定結果，認為該
    契約中有關法定代理人「甲○○」之印文，與被告公司之公司變更登記事項卡原
    本董事股東名單欄上「甲○○」之印文，和送鑑印章實物「甲○○」之印文均不
    相符，而有關該契約上被告公司印文部分，則因部分紋線殘缺及墨色過淡，或
    因部分紋線特徵被字跡所遮蓋，無法確認其紋線雕刻特徵。此有法務部調查局九
    十二年度九月二十二日調科貳字第○九二○○三○一四一○號函在卷可稽。是亦
    無法證明該文書之真正。至於證人魏錦鏞雖到庭證述稱：「：：：我是一一三線
    的工地負責人，這張合約（按即指原證四之合約）是從我工地傳到榮金公司去，
    經過二十天經榮金公司同意後再傳送到我工地去，因這資料還要傳給公路局，公
    路局才會撥料，榮金公司章是榮金蓋的，榮金的字是我寫的，我在工地填的。：
    ：：」等語，然而衡諸前述契約書上之印文均無法證明為真正，以及證人即被告
    之工地主任林聰明於法官提示原證四之契約時亦證述稱：「：：：沒有看過，我
    也無將榮金公司的大小章交予證人魏錦鏞，連發票均是自己開立。：：：」等情
    ，且本院為慎重起見，復將該合約書函詢業主即交通部公路局第一區養護工程處
    ，詢其在與被告間就系爭第一標工程所有相關文件中，被告有無陳報該「八十五
    年四月二十五日之工程合約書」（按即原證四之契約）附於相關工程文件卷內，
    亦經該處以九十二年十二月三十日一工工字第○九二○○二四六一八號函覆以：
    「經查本處與榮金營造工程股份有限公司有關『北二高龍潭交流道連絡道路一一
    三線17K+500~20 K+780段拓寬工程』所有契約及履約相關資料中，並無貴院來函
    之附件」等情，另參諸本件系爭工程合約書如經證明或認定係屬虛偽時，證人魏
    錦鏞極有可能遭受偽造文書等罪責之訴追，其是否有可能為完整實在之陳述亦有
    可疑等情事，本院認證人魏錦鏞所為之證述並不可採。又系爭第一、二標工程之
    款項支付方式，被告固均不爭執係直接指名原告等魏錦鏞之下游工程承包商為受
    款人，惟被告稱係基於魏錦鏞之要求而為如此之記載，衡諸票據之無因性原則，
    亦難以該等票據上受款人之記載即遽認契約關係存在於原告與被告之間。再衡諸
    原告之法定代理人乙○○於九十年四月十二日經具結後自行陳述稱：原證四之契
    約係我三哥徐步清與榮金營造商的下包錦鏞工程行簽的，此案有兩標，均是向錦
    鏞工程行標的等語，以及原告自行提出之原證二切結書內均已明白載明：「因甲
    方（即原告）再承攬乙方（即魏錦鏞）所承攬榮金營造工程有限公司（即本件之
    被告）：：：」等字句，堪信被告所稱系爭一、二標工程均係被告將系爭工程之
    部分分包予錦鏞工程行魏錦鏞施作之後，錦鏞工程行魏錦鏞再將其中之瀝清混凝
    土舖設工程轉包給原告等情，較為實在。是原告既無法證明兩造間就系爭第一標
    工程有承攬關係存在，其主張兩造間就系爭第一標工程有承攬關係存在，而向被
    告請求給付工程款並不可採。
四、原告另主張系爭第一、二標工程係被告將系爭工程之部分分包予錦鏞工程行魏錦
    鏞施作之後，錦鏞工程行魏錦鏞再將其中之瀝清混凝土舖設工程轉包給原告，而
    錦鏞工程行魏錦鏞於八十八年三月十九日將其對於被告之債權讓與原告，並於八
    十九年八月九日通知被告等情，固為被告所不爭執。然而被告否認被告與錦鏞工
    程行魏錦鏞間就系爭工程尚有債權存在，稱：被告與魏錦鏞間就系爭兩項工程款
    業已結清，且因魏錦鏞於系爭第一、二標工程施工進行時曾多次向被告預借工程
    款，且該借款及預支均係發生於系爭債權讓與通知之前，因此兩相抵銷後，被告
    並未積欠任何應付未付之承攬報酬款，魏錦鏞反尚欠被告借款未還等語。經查，
    訴外人魏錦鏞在承包被告公司之系爭兩項工程款時，均係先向被告預支款項以支
    應其材料款及工資款，待估驗款數額確認後，始由被告抵扣等情，業據被告提出
    「廠商請款記錄表」、以及原告不爭執形式真正之「魏錦鏞預支借據」為證，以
    粗估而言，第一標工程於八十九年一月初結算時，魏錦鏞即積欠被告新台幣二百
    四十三萬二千八百七十二元未清償。至於第二標工程雖係至八九年十二月三日為
    最後估驗，惟被告對魏錦鏞之借款債權仍均係發生於原告通知債權轉讓之前，除
    上開第一標工程之欠款外，第二標工程經結算後，估驗款加保留款雖有一百五十
    六萬多元，惟魏錦鏞另欠款七十三萬多元（僅計至八十九年八月之借款），再加
    上第一標工程二百四十三萬多元之欠款，該一百五十六萬多元根本不夠抵付，是
    依民法第二百九十九條第一、二項之規定，被告仍得對原告行使抵銷之主張，是
    原告基於債權讓與之法律關係請求被告向原告給付云云，亦無理由。
五、原告雖另行主張被告因濫行給付，致原告完全無從受償，侵害原告之債權，爰基
    於及共同侵權行為之法律關係請求云云，然而一般下游承包商為支應其轉包、分
    包工程之金錢或另行招募工人之勞務報酬，而向其上游廠商先行預支或借貸工程
    款之情形，此為工程實務中所常見，上游承包商是否同意先行預支及借款予下游
    包商，係屬於上游包商自行決意及酌定之權利，其同意借款之行為，顯然欠缺任
    何違法性，自不構成侵權行為至明。原告以其被告因濫行給付，致原告完全無從
    受償，侵害原告之債權，構成侵權行為云云，亦不可採。
六、綜上所述，原告之請求均無理由，從而原告基於契約關係、債權讓與之法律關係
    以及侵權行為之法律關係，請求被告給付原告三百五十三萬四千一百九十元及自
    民國八十九年八月十一日起至清償日止，按年息百分之五計算之利息為無理由，
    應予駁回。原告之訴既經駁回，其假執行之聲請即失所附麗，亦應一併駁回之。
七、本件之事實及法律關係已臻明確，兩造之其餘主張陳述及攻擊防禦方法，對判決
    之結果無影響，爰不一一加以論述，附此敘明。
八、據上論結，本件原告之訴為無理由，依民事訴訟法第七十八條，判決如主文。
中　　　華　　　民　　　國　　九十三　　年　　　二　　　月　　二十六　　日
                                 民事第二庭  法  官    朱漢寶
右為正本係照原本作成。
如對本判決上訴，須於判決送達後廿日內向本院提出上訴狀。
中　　　華　　　民　　　國　　九十三　　年　　　三　　　月　　  三  　　日
                                         法院書記官    劉碧輝
